最高法院民事判決　　　　　　　　　　　　　　　　　八十八年度台上字第九一號
　　上 訴 人　甲○○
　　被上訴人　乙○○
右當事人間請求返還無權占有土地事件，上訴人對於中華民國八十七年三月二日臺灣
高等法院臺南分院第二審判決（八十六年度上字第一七○號），提起上訴，本院判決
如左：
    主  文
上訴駁回。
第三審訴訟費用由上訴人負擔。
    理  由
本件被上訴人主張：坐落嘉義縣朴子市○○○段東安小段一五三號土地為伊所有，上
訴人無權占有該土地內如第一審判決附圖所示斜線部分面積○‧○九二七公頃土地（
下稱系爭土地）種植農作物等情，爰本於所有權作用，求為命上訴人將系爭土地之農
作物鏟除，並將土地交還與伊之判決。
上訴人則以：系爭土地（即重劃前編為鴨母寮段一三五地號內一分土地）係伊祖父即
被上訴人之父謝六合於民國四十九年七月二十日贈與伊父親謝水通，伊因繼承而占用
，並非無權占用等語，資為抗辯。
原審依審理之結果，以：被上訴人主張上訴人占用伊所有系爭土地種植農作物等情，
業據其提出土地登記簿謄本為證，復經第一審法院會同嘉義縣大林地政事務所測量員
赴現場勘測明確，有勘驗筆錄及複丈成果圖附卷可稽，且為上訴人所不爭，堪信為真
實。次查，上訴人之祖父即被上訴人之父謝六合固於四十九年七月二十日書立「遺贈
合約書」一紙，將其所有土地分配與其子即被上訴人、上訴人之父謝水通與訴外人謝
瑞霖等三人，其中重劃前一三五地號土地分配予被上訴人，約定「應割其中一分地」
予謝水通，有上訴人所提出之「遺贈合約書」影本可稽。然上開合約書首載：「立遺
贈人謝六合茲為末記財產係本人在世建置之業，……，願將產業分與各房耕作收益，
日後本人去世之時，各人應就本書所載前去遺產分割繼承遺業，不得糾紛爭執，……
：」等語，末尾由「遺贈人」謝六合及「同意人」謝水通、謝瑞霖、乙○○等人蓋章
；該合約書雖名為「遺贈」，但稱為「合約書」，且經謝水通、謝瑞霖、乙○○等人
蓋章同意，核其性質屬贈與契約，而非民法繼承編規定之遺贈，亦為上訴人所是認。
又該合約既言明「願將產業分與各房耕作收益，日後本人去世之時，各人應就本書所
載前去遺產分割繼承遺業」等語，顯係以贈與人死亡而生效力之死因贈與契約。按關
於死因贈與，我民法雖無明文規定，但解釋上應準用關於遺贈之規定（民法第一千二
百零一條），亦即係以「受贈人於贈與人死亡時仍生存」為停止條件，若贈與人死亡
時，受贈人早已死亡者，其贈與自不生效力。本件上訴人之祖父謝六合（即贈與人）
係於六十八年七月二十日死亡，有戶籍謄本足稽，而上訴人之父謝水通（即受贈人）
早於民國五十二年間死亡，此為兩造所是認。是則上訴人之父謝水通部分之贈與契約
並不生效，上訴人自不得本於該贈與契約之法律關係對抗被上訴人。被上訴人主張上
訴人無權占有系爭土地，即非無據。從而，被上訴人本於所有權之作用，請求上訴人
鏟除地上物交還土地，為有理由，應予准許。並說明兩造其餘攻擊防禦方法不予審究
之意見。第一審准許被上訴人之請求，理由雖有不同，結論並無不同，爰維持第一審
所為上訴人敗訴之判決，駁回其上訴，經核於法並無違背。又上訴人提出上開遺贈合
約書係以贈與人謝六合死亡為生效力之死因贈與契約，且贈與人謝六合於受贈人謝水
通五十二年間死亡後之六十八年七月二十日死亡，為原審確定之事實。而關於死因贈
與，我民法雖無特別規定，然就無償給與財產為內容而言，與一般贈與相同，且死因
贈與，除係以契約之方式為之，與遺贈係以遺囑之方式為之者有所不同外，就係於贈
與人生前所為，但於贈與人死亡時始發生效力言之，實與遺贈無異，同為死後處分，
其贈與之標的物，於贈與人生前均尚未給付。故基於同一法理，其效力應類推適用民
法第一千二百零一條規定受贈人於死因贈與契約生效（即贈與人死亡）前死亡，其贈
與不生效力。則原審認定受贈人即上訴人之父謝水通於上開合約生效前死亡，其贈與
契約不生效力，並無不合。原審就死因贈與之效力解釋上以「準用」民法第一千二百
零一條「遺囑」之規定，用語上雖有欠妥，但與判決結果不生影響，尚難謂有理由矛
盾之違法。上訴論旨，仍執陳詞，並就原審取捨證據、認定事實之職權行使，指摘原
判決不當，求予廢棄，為無理由。
據上論結，本件上訴為無理由，依民事訴訟法第四百八十一條、第四百四十九條第一
項、第七十八條，判決如主文。
中      華      民      國    八十八    年      一      月      十五    日
                              最高法院民事第二庭
                                  審判長法官  曾  桂  香
                                        法官  劉  延  村
                                        法官  徐  璧  湖
                                        法官  黃  秀  得
                                        法官  顏  南  全
      右正本證明與原本無異
                                              書  記  官
中      華      民      國    八十八    年      一      月    二十七    日
                                                                        Ｒ
